【裁判字號】    95,台上,1767
【裁判日期】    950810
【裁判案由】    履行契約
【裁判全文】
最高法院民事判決            九十五年度台上字第一七六七號
    上  訴  人  甲○○
                乙○○
    共      同
    訴訟代理人  楊肅欣律師
    被 上訴 人  丙○○
                丁○○
    共      同
    訴訟代理人  沈宏裕律師
                陳宏瑄律師
上列當事人間請求履行契約事件，上訴人對於中華民國九十四年
十月四日台灣高等法院第二審判決（九十四年度重上字第二二九
號），提起上訴，本院判決如下：
    主  文
原判決廢棄，發回台灣高等法院。
    理  由
本件上訴人主張：被上訴人丙○○與第一審共同被告吳金鐘（已
撤回起訴）於民國八十三年六月十六日將其等共有坐落桃園縣桃
園市○○段一八二０、一八二０之二地號土地（下稱系爭土地）
出售予訴外人李子森，並於買賣契約書第十一條特約事項約定由
丙○○無償提供其所有同段一八一五地號土地予李子森供作道路
使用。李子森將系爭土地所有權分別登記為其本人及訴外人李江
銀妙、詹永源、李信吉（下稱李信吉等三人）名義，而李子森於
八十四年一月二十一日死亡，上訴人乙○○因分割繼承取得系爭
土地應有部分十分之四，李子森對系爭一八一五地號土地之通行
權亦協議由乙○○繼承。乙○○另自詹永源、李信吉各取得系爭
土地應有部分十分之一。另上訴人甲○○自李江銀妙取得系爭土
地應有部分十分之四，亦有通行系爭一八一五地號土地之權利。
丙○○於九十一年十月二十四日以贈與為原因，將系爭一八一五
地號土地應有部分二分之一，於同年月三十一日移轉登記予被上
訴人丁○○，丁○○亦有提供系爭一八一五地號土地予上訴人通
行之義務。上訴人於八十九年六月十三日將系爭土地售予訴外人
昇捷建設股份有限公司（下稱昇捷公司），詎被上訴人於昇捷公
司之關係企業捷宇建設股份有限公司（下稱捷宇公司）在系爭土
地建築房屋時，竟不履行其提供上訴人或繼受人通行使用系爭一
八一五地號土地之義務等情。爰依買賣契約之法律關係，求為命
被上訴人應容忍上訴人通行系爭一八一五地號之土地（權利範圍
全部），並禁止為任何妨害使用行為之判決。
被上訴人則以：系爭特約事項係事後加註，並未得丙○○之同意
。丙○○僅在系爭買賣契約簽名，系爭買賣契約上之印章並非丙
○○所有，丙○○亦未取得買賣價金，自不可能同意將系爭一八
一五地號土地無條件供李子森通行使用。縱認系爭特約為真，系
爭特約事項意旨僅供李子森個人過路使用，李子森已死亡，依民
法第四百七十條規定，李子森之使用目的已完畢，本應返還借貸
標的物；或依同法第四百七十二條第一項第四款規定，借用人死
亡時，貸與人亦得終止契約。丙○○於原審已以民事答辯意旨(二)
狀向乙○○為終止系爭一八一五地號土地使用借貸契約之意思表
示，則李子森以外之人自無權使用系爭一八一五地號土地通行。
再依上訴人提出之分割協議書，難認乙○○與李子森之其他繼承
人已達成系爭通行權之遺產分割協議，且上訴人並非系爭買賣契
約之當事人或繼受人，於起訴時上訴人已非系爭土地之所有權人
，自不得主張無償通行系爭一八一五地號土地。另丁○○雖自丙
○○受贈系爭一八一五地號土地之應有部分，並不繼受丙○○任
何義務等語，資為抗辯。
原審維持第一審所為上訴人敗訴之判決，駁回其上訴，無非以：
丙○○與吳金鐘於八十三年六月十六日與李子森簽訂系爭買賣契
約，將其二人共有之系爭土地出售予李子森，李子森並以其本人
及李信吉等三人為系爭土地所有權之登記名義人。乙○○為李子
森之繼承人之一，已辦理繼承登記取得李子森所有系爭土地之應
有部分十分之四，並自詹永源及李信吉處取得應有部分十分之二
，甲○○則自李江銀妙取得系爭土地之應有部分十分之四。嗣上
訴人於八十九年六月十三日將系爭土地售予昇捷公司，上訴人於
起訴時已非該二筆土地之所有權人。另丙○○於九十一年十月二
十四日將系爭一八一五地號土地應有部分二分之一贈與丁○○，
於同年月三十一日辦畢所有權移轉登記等事實，為兩造所不爭，
並有不動產買賣契約書、土地登記謄本可證，堪信為真實。查丙
○○自承為伊親自簽名之系爭買賣契約書第十一條特約事項已載
明：「桃園市○○段壹八壹五地號道路用地應提供甲方（即李子
森）做過路使用，不得要求賠償」等語。有系爭不動產買賣契約
書在卷可稽，且經吳金鐘於第一審審理時及其所寄發予捷宇公司
、丙○○之存證信函中陳明上情屬實，亦有存證信函在卷可參。
又丙○○簽名於系爭買賣契約時，系爭特約事項係代書林文勝依
買賣雙方之意思而記載，其上之「李子森」、「吳金鐘」及「丙
○○」印文亦是其三人當場蓋章之事實，亦經林文勝及見證人林
文泉分別結證無訛。再者，丙○○委託證人莊立群於九十三年三
月十五日寄發予捷宇公司之律師函，復謂：「……本人（即丙○
○）曾同意提供前開土地（即系爭一八一五地號土地）予第三人
李子森做過路使用，惟其權利範圍僅限於李子森個人通行，不包
含他人通行……」等語，有律師函在卷足憑。莊立群亦證稱曾告
知丙○○發函意旨，丙○○有同意諸語。足見丙○○簽訂系爭買
賣契約時，應已知悉系爭特約事項之約定，並親自簽名及蓋用印
章同意該約定無誤。是丙○○抗辯系爭特約事項係第三人事後加
註，未得伊同意等語，自不足採。依林文勝、林文泉及吳金鐘所
陳述內容，再參以李子森購買系爭土地後，另以李信吉等三人名
義為該二筆土地所有權之登記名義人，卻未將李信吉等三人之姓
名同時載明於系爭特約事項內，足見李子森係為使其所購買之系
爭土地能使用系爭一八一五地號土地供道路通行，始要求與丙○
○為系爭特約事項之約定，並經丙○○同意。故系爭特約事項之
真意，應指丙○○同意無償提供系爭一八一五地號土地供系爭土
地通行使用，而非僅提供予李子森個人過路使用甚明。丙○○抗
辯系爭特約事項僅指提供系爭一八一五地號土地予李子森個人過
路使用云云，尚不足採。丙○○所承諾者，屬於一種對物之負擔
，即對系爭土地負有提供系爭一八一五地號土地供道路通行之義
務，則系爭特約事項之約定效力自及於嗣後自李子森或其他登記
名義人處取得系爭土地所有權或應有部分之人。故不論是李子森
之一般或特定之繼受人，均得本於其為系爭土地所有權人之地位
，無償通行系爭一八一五地號土地。從而系爭通行權已因上訴人
分別出賣系爭土地之應有部分予昇捷公司，而隨同移轉予昇捷公
司。丙○○抗辯李子森死亡後，其得依民法第四百七十條、第四
百七十二條第一項第四款之規定終止雙方之使用借貸契約等語，
要無可採。而上訴人主張其得繼承李子森之權利，並依系爭特約
事項之約定請求被上訴人容忍其通行系爭一八一五地號土地，且
不得為任何妨害使用之行為云云，尚屬無據。至丙○○於九十一
年十月二十四日將系爭一八一五地號土地贈與丁○○時，雖可認
為丁○○自始知悉系爭通行權爭議之事，惟系爭特約事項之約定
僅具債權之效力，則除丁○○同意承擔丙○○之系爭特約事項義
務外，縱丙○○贈與丁○○之目的係為阻止上訴人或昇捷公司使
用系爭一八一五地號土地通行，亦僅生丙○○違反系爭特約事項
之違約問題，尚難認被上訴人間之系爭贈與行為屬脫法行為或丁
○○亦同意繼受丙○○之系爭特約事項義務。則丁○○不當然負
有提供系爭一八一五地號土地予上訴人或系爭土地所有權人使用
之義務，況上訴人或李子森與丁○○間又無任何契約關係。上訴
人主張丁○○應繼受丙○○無償提供系爭一八一五地號土地之系
爭通行義務云云，並無可採。從而上訴人依系爭買賣契約關係，
請求被上訴人應容忍上訴人通行系爭一八一五地號土地全部，並
禁止為任何妨害使用之行為，為無理由，不應准許等詞，為其判
斷之基礎。
按丙○○與吳金鐘及李子森所立系爭買賣契約中，丙○○雖有同
意提供系爭一八一五地號土地供系爭土地通行之附帶約定，但該
項約定，僅於渠等間發生債權債務關係而已，其效力並不當然及
於嗣後輾轉取得系爭土地之所有權人。故嗣後輾轉取得系爭土地
所有權之人，得否對系爭一八一五地號土地主張有通行權存在，
端視系爭土地所有權移轉時，該通行權之附帶約定有否一併讓與
而定。查乙○○為李子森之繼承人之一，已辦理繼承登記取得李
子森所有系爭土地之應有部分十分之四，並自詹永源及李信吉處
取得應有部分十分之二，甲○○自李江銀妙取得系爭土地應有部
分十分之四及上訴人已將系爭土地售予昇捷公司，為原審認定之
事實。果爾，渠等間成立以移轉系爭土地所有權為標的之買賣契
約，並非系爭通行權之債權讓與契約，即輾轉取得系爭土地所有
權之人，並不當然取得對系爭一八一五地號土地之通行權。乃原
審認系爭特約事項約定屬於一種對物之負擔，應認系爭通行權已
因上訴人分別出賣系爭土地之應有部分予昇捷公司而隨同移轉，
而未詳究該附帶約定，是否已隨買賣契約而讓與，遽認昇捷公司
已因取得系爭土地之所有權而取得對於系爭一八一五地號土地之
通行權，自嫌速斷。且所持法律見解，亦有可議。再者，原審既
認系爭特約事項約定屬於一種對物之負擔，又認系爭特約事項約
定僅具債權效力，則除丁○○亦同意承擔丙○○之系爭特約事項
義務外，並不當然負有提供系爭一八一五地號土地予上訴人或系
爭土地所有權人使用之義務，亦有判決理由前後矛盾之違誤。又
乙○○係主張李子森於八十四年一月二十一日死亡，乙○○因分
割繼承取得系爭土地應有部分十分之四，李子森對系爭一八一五
地號土地之通行權亦協議由乙○○繼承等語，似主張由其一人繼
承該約定通行權，並提出乙○○與訴外人李文菁、李文玲、李文
絹、李昂穎等人於九十三年十二月十五日訂立之分割協議書為憑
（見一審卷第一五０頁），但依卷附戶籍謄本所載，李江銀妙係
李子森之配偶（見一審卷第一七頁），亦為李子森之繼承人，則
該約定通行權於李子森死亡後，究由乙○○一人繼承，或由乙○
○及李江銀妙共同繼承？抑由李子森之全體繼承人共同繼承﹖卷
內並無李子森全體繼承人之戶籍謄本可供審酌，此攸關乙○○得
否主張系爭通行權之重要依據，原審就此未加詳查，亦嫌疏略。
上訴論旨，指摘原判決不當，求予廢棄，非無理由。
據上論結，本件上訴為有理由。依民事訴訟法第四百七十七條第
一項、第四百七十八條第二項，判決如主文。
中    華    民    國  九十五  年    八    月    十    日
                      最高法院民事第七庭
                          審判長法官  劉  延  村
                                法官  劉  福  來
                                法官  黃  秀  得
                                法官  吳  謀  焰
                                法官  李  寶  堂
      本件正本證明與原本無異
                                      書  記  官
中    華    民    國  九十五  年    八    月  二十四  日
                                                      J


司法院資訊處製作；財團法人民間司法改革基金會備份。
